臺灣高等法院刑事判決
110年度上易字第890號
上  訴  人  臺灣士林地方檢察署檢察官
被      告  張慧珊


上列上訴人因被告違反毒品危害防制條例案件，不服臺灣士林地
方法院110年度易字第104號，中華民國110年2月18日第一審判決
（聲請簡易判決處刑案號：臺灣士林地方檢察署109年度毒偵字
第826號），提起上訴，本院判決如下：
    主  文
上訴駁回。
    理  由
一、聲請簡易判決處刑意旨略以：被告甲○○前因施用第二級毒品
    案件，經臺灣士林地方檢察署檢察官於民國105年7月7日以1
    05年度毒偵字第813號、第1015號為附命戒癮治療之緩起訴
    處分，於同年7月27日確定。然被告仍未戒除毒癮，又因施
    用第二級毒品案件，經原審法院以106年度審簡字第146號判
    決分別判處有期徒刑2月確定；前揭緩起訴處分經撤銷後，
    經原審法院以106年度審簡字第622號判決分別判處有期徒刑
    2月、3月確定。被告又因施用第二級毒品案件，經原審法院
    於108年7月29日以108年度湖簡字第248號判決判處有期徒刑
    4月，於同年8月20日確定；再因施用第二級毒品案件，經原
    審法院於108年6月28日以108年度士簡字第412號判決判處有
    期徒刑4月，於同年7月30日確定；復因施用第二級毒品案件
    ，經原審法院於108年10月23日以108年度湖簡字第335號判
    決判處有期徒刑4月確定。上開3案，經原審法院於109年1月
    20日以109年度聲字第89號裁定應執行有期徒刑9月確定，甫
    於109年3月11日以易科罰金執行完畢。詎被告仍不知悛悔，
    明知甲基安非他命為毒品危害防制條例第2條第2項第2款所
    列舉之第二級毒品，依法不得持有之，竟於109年4月30日，
    在汐止原住民公園，向不詳人士以新臺幣2,000元購買第二
    級毒品甲基安非他命1包，並基於持有第二級毒品之犯意，
    自該時起持有該包甲基安非他命。被告旋即基於施用第二級
    毒品甲基安非他命之犯意，於同日18、19時許，在住處以玻
    璃球燒烤方式，施用第二級毒品甲基安非他命1次。嗣於109
    年5月2日2時許，因警在臺北市大同區市民大道下環河北路
    閘道口執行路檢勤務，見被告所搭乘之車輛未開大燈而攔查
    ，並經被告同意入車內搜索，在車內中央排檔靠近副駕駛座
    之位置扣得上開甲基安非他命1包（毛重1.2570公克），復
    經被告同意採集其尿液送驗，結果呈甲基安非他命與安非他
    命陽性反應。因認被告涉犯毒品危害防制條例第10條第2項
    之施用第二級毒品罪嫌云云。
二、檢察官上訴意旨略以：參照最高法院109年度台抗字第1740
    號裁定意旨，本件係修正之毒品危害防制條例施行前即繫屬
    於原審法院，檢察官依當時有效之規定，認被告行為構成犯
    罪，並提起公訴，自屬合法而無起訴程序違背規定。再依毒
    品危害防制條例第35條之1立法理由，原審法院亦應自為觀
    察、勒戒裁定，而非逕為不受理判決。對於犯施用第一、二
    級毒品之罪者，檢察官基於其偵查中之職權，本會裁量被告
    應為附命完成戒癮治療之緩起訴處分或提起公訴，而檢察官
    既選擇提起公訴，應認已審酌其裁量權，原判決逕認檢察官
    尚須依職權裁量，而不適用毒品危害防制條例第35條之1規
    定，實有判決違背法令之違誤云云。　
三、按刑事訴訟法第303條第1款規定，案件有起訴之程序違背規
    定之情形者，應諭知不受理之判決。此所稱起訴之程序違背
    規定，係指檢察官提起公訴之訴訟行為於程序上有違法律之
    規定而言。又同條規範起訴程序違背規定之情形，第1款係
    概括規定，其餘為列舉規定，其中第3款、第5款有屬檢察官
    「起訴後」始發生情事變更事由，致法院不能為實體判決之
    情形。基於相同解釋，第1款「起訴之程序違背規定」，無
    須侷限於起訴時為斷，因起訴後始發生之情事變更事由，致
    法院不能為實體上之審理及實體判決者，亦屬之（最高法院
    109年度台抗大字第1771號裁定意旨參照）。
四、次按毒品危害防制條例於109年1月15日經修正公布第20條、
    第23條等條文，並增訂第35條之1，自同年7月15日施行生效
    。修正後毒品危害防制條例第20條第3項規定：「依前項規
    定為觀察、勒戒或強制戒治執行完畢釋放後，3年後再犯第1
    0條之罪者，適用前2項之規定」。同條例第23條第2項規定
    ：「觀察、勒戒或強制戒治執行完畢釋放後，3年內再犯第1
    0條之罪者，檢察官或少年法院（地方法院少年法庭）應依
    法追訴或裁定交付審理」。另同條例第35條之1第2款規定：
    「審判中之案件，由法院或少年法院（地方法院少年法庭）
    依修正後規定處理；依修正後規定應為不起訴處分或不付審
    理之裁定者，法院或少年法院（地方法院少年法庭）應為免
    刑之判決或不付審理之裁定」，亦即法院就審判中之施用毒
    品案件，應依上揭修正後規定處理。本次修正之毒品危害防
    制條例第20條第3項及第23條第2項規定，雖僅將原條文之再
    犯期間由「5年」改為「3年」，惟鑑於採取傳統刑事機構式
    處遇，將施用毒品者當作「犯人」處理，其施用人數及再犯
    率仍高，將施用毒品者監禁於監獄內，僅能短期間防止其接
    觸毒品，因慣用毒品產生之「心癮」根本無法根除，並慮及
    毒品危害防制條例施行多年累積之戒毒經驗及實效，暨逐步
    擴充之醫療、戒癮機構、專業人力、社區支援系統等資源，
    尤以本次毒品危害防制條例第24條修正，擴大檢察官對施用
    毒品者附條件緩起訴處分之範圍，使其能視個案具體情形給
    予適當多元社區處遇。準此，本次修正後對於施用毒品者之
    思維，自應與時俱進，擺脫以往側重於「犯人」身分之處罰
    ，著重其為「病患」之特質，並以「治療」疾病為出發點，
    重新評價前揭所謂「3年後再犯」之意義。而毒品戒除不易
    ，須經長期且持續之治療，為醫療及司法界之共識，施用毒
    品者既被視為「病患性犯人」，最佳處遇方式即為治療，期
    能逐漸減少毒品施用之頻率及數量，進而達到戒除毒癮的完
    全治癒目標。對於施用毒品者之治療方式，有機構外之處遇
    （如自行赴醫院戒癮、附命完成戒癮治療緩起訴處分等），
    或機構內之觀察、勒戒或強制戒治；至對施用毒品者科以刑
    罰，無非在運用刑罰之一般預防功能以嚇阻毒品之施用。基
    於憲法保障人民之生存權，及根據每個國民生存照顧需要提
    供基本給付之理念，為協助施用毒品者戒除毒癮復歸社會，
    對於經監獄監禁處遇後仍再犯之施用毒品者，更應恢復以機
    構內、外之治療協助其戒除毒癮。此即本次修正毒品危害防
    制條例第20條第3項關於施用毒品者所謂「3年後再犯」係何
    所指之立法真諦。換言之，除檢察官優先適用同條例第24條
    命附條件緩起訴處分處遇（不論幾犯，亦無年限）外，對於
    施用毒品初犯者，即應適用第20條第1項、第2項為機構內之
    觀察、勒戒或強制戒治；若於上開機構內處遇執行完畢釋放
    後，「3年內再犯」者，依第23條第2項規定，應依法追訴；
    倘於「3年後再犯」，自應再回歸到傳統醫療體系機構內重
    為觀察、勒戒或強制戒治之治療。是對於戒除毒癮不易者，
    唯有以機構內、外處遇及刑事制裁等方式交替運用，以期控
    制或改善其至完全戒除毒癮。是以，現行毒品危害防制條例
    既認施用毒品者具有「病患性犯人」特質，強調治療勝於處
    罰、醫療先於司法，對於第20條第3項及第23條第2項所謂「
    3年後（內）再犯」，自應以3年為期，建立定期治療之模式
    。準此，第20條第3項規定中所謂「3年後再犯」，只要本次
    再犯（不論修正施行前、後）距最近1次觀察、勒戒或強制
    戒治執行完畢釋放，已逾3年者，即該當之，不因其間有無
    犯第10條之罪經起訴、判刑或執行而受影響（最高法院109
    年度台上大字第3826號裁定意旨參照）。
五、經查：
　㈠被告前因施用第二級毒品案件，經臺灣士林地方檢察署檢察
    官以105年度毒偵字第813、1015號為附命完成戒癮治療之緩
    起訴處分確定，惟於緩起訴期間內，被告故意更犯施用第二
    級毒品罪，經同署檢察官以106年度撤緩字第3、4號撤銷緩
    起訴處分確定，並以106年度撤緩毒偵字第13、14號提起公
    訴；又因施用第二級毒品案件，經同署檢察官以105年度毒
    偵字第1871號為附命完成戒癮治療之緩起訴處分確定，惟於
    緩起訴期間內，被告有未依觀護人指定之期日採尿檢驗、未
    完成戒癮治療等情形，復經同署檢察官以106年度撤緩字第1
    08號撤銷緩起訴處分確定，並以106年度撤緩毒偵字第42號
    聲請簡易判決處刑。此有上開緩起訴處分書、撤銷緩起訴處
    分書及本院被告前案紀錄表附卷可憑（原審審易卷第37至47
    頁，本院卷第27至32頁）。是被告雖前經檢察官為附命完成
    戒癮治療之緩起訴處分，惟分別於緩起訴期間內故意更犯他
    案、違背預防再犯所為之必要命令而遭撤銷、起訴，則被告
    既未履行完成戒癮治療，自難等同曾受「觀察、勒戒或強制
    戒治」執行完畢釋放之處遇。
　㈡茲被告於109年4月30日下午6、7時許，再犯本件施用第二級
    毒品甲基安非他命之犯行，縱前因施用毒品而遭起訴、判刑
    及執行，惟其並未完成戒癮治療，且查無經觀察、勒戒、強
    制戒治之紀錄，自應依毒品危害防制條例第20條第1項、現
    行同條例第24條等規定，由檢察官基於一次性之整體規劃而
    重啟處遇程序，視具體個案情形，是否適合觀察、勒戒或強
    制戒治或給予附命完成戒癮治療緩起訴處分之機會。檢察官
    逕予聲請簡易判決處刑，法院無從替代檢察官為上開合義務
    性之裁量處遇，應認本件起訴程序違背規定，且無從補正。
    原審因而不經言詞辯論，逕為諭知不受理，並無違誤。
　㈢毒品危害防制條例第35條之1之立法理由固說明：若施用第一
    級、第二級毒品案件於修正施行前已繫屬於法院者，為求程
    序之經濟，法院應依修正施行後之規定處理，即應依職權為
    觀察、勒戒或強制戒治之裁定。然此僅為求程序經濟之過渡
    條款規定，並未兼顧被告得獲多元處遇之權益保障，宜解釋
    為例示說明，尚難謂立法者有意排除其他修正後規定之適用
    。則法院視個案情形，如認檢察官之起訴未及審酌本次毒品
    危害防制條例修正意旨，而逕予裁定觀察、勒戒，顯屬不利
    或有失公平者，自得認起訴之程序違背規定，且無從補正而
    為不受理之判決。本件檢察官係於109年6月16日聲請簡易判
    決處刑並繫屬原審法院，有臺灣士林地方檢察署109年6月16
    日士檢家結109毒偵826字第1099026569號函上之原審法院收
    狀戳日期可考（原審湖簡卷第9頁），則檢察官於聲請簡易
    判決處刑時，109年1月15日修正公布之毒品危害防制條例尚
    未施行生效，檢察官因而未及依前開修正意旨，視個案具體
    情形，裁量是否聲請法院裁定觀察、勒戒或為附命完成戒癮
    治療緩起訴處分之處遇。又被告於本件犯行後另犯施用第二
    級毒品罪，經原審法院以109年度毒聲字第201號裁定送觀察
    、勒戒後，因認有繼續施用毒品傾向，復經原審法院以110
    年度毒聲字第183號裁定被告應入戒治處所強制戒治，並經
    本院以110年毒抗字第380號裁定駁回抗告確定，嗣檢察官提
    出依110年3月26日實施之「有無繼續施用毒品傾向評估標準
    紀錄表」、「有無繼續施用毒品傾向評估標準說明手冊」所
    評定之有無繼續施用毒品傾向證明書及評估標準紀錄表，為
    被告聲請重新審理，經本院認檢察官業已提出足以動搖原確
    定裁定結果之新證據，足認被告無繼續施用毒品傾向而不應
    施以強制戒治，於110年4月9日以110年度聲再字第164號裁
    定重新審理，並駁回檢察官強制戒治之聲請，是被告於本件
    犯行後，已因另案經觀察、勒戒執行完畢，並於110年4月9
    日停止處分執行出監，有上開裁定書電腦列印資料及本院被
    告前案紀錄表在卷可稽。檢察官未及審酌上情，因而聲請簡
    易判決處刑，難認已兼顧被告得獲多元處遇之權益保障，其
    裁量權行使非無瑕疵，法院尚不能僭越檢察官之職權，逕對
    被告裁定應予觀察、勒戒。原審據此為不受理判決，核無不
    合。從而，檢察官執前詞指摘原判決不當，其上訴為無理由
    ，應予駁回，並不經言詞辯論為之。
據上論斷，應依刑事訴訟法第368條、第372條，判決如主文。
中　　華　　民　　國　　110 　 年　　4　　月　　30　　日
                  刑事第二十五庭審判長法　官  邱滋杉
                                      法　官  黃翰義
                                      法　官  陳彥年
以上正本證明與原本無異。
不得上訴。
                                      書記官  彭秀玉
中　　華　　民　　國　　110 　年　　5 　　月　　3 　　日